ACORDAO-COMPLETO-2346035

ACÓRDÃO 352/2019 ATA 5/2019 - PLENÁRIO

VISTOS, relatados e discutidos estes autos de representação formulada pela empresa Trivale Administração Ltda., com fundamento no art. 113, § 1º, da Lei 8.666/1993, noticiando irregularidades no edital do Pregão Eletrônico 11/2018 (republicado) , promovido pelo Conselho Federal de Farmácia (CFF) para a "contratação de empresa especializada na administração, gerenciamento, emissão, distribuição e fornecimento de cartões de Vale Refeição/Alimentação eletrônico, magnético ou de similar tecnologia em PVC, equipado com microprocessador com chip eletrônico de segurança, com recargas mensais, destinados aos empregados do quadro de carreira, comissionados e estagiários".
ACORDAM os Ministros do Tribunal de Contas da União, reunidos em sessão Plenária, ante as razões expostas pelo Relator, em: 
9.1. com fulcro no art. 276, caput e § 1º, do RI/TCU, referendar a medida cautelar adotada pelo relator por meio do despacho transcrito no relatório que precede este acórdão; 
9.2. dar ciência deste acórdão ao Conselho Federal de Farmácia (CFF) .

Referendo de medida cautelar em processo de representação acerca de possíveis irregularidades na contratação de empresa especializada na administração, gerenciamento, emissão, distribuição efornecimento de cartões de Vale Refeição/Alimentação eletrônico, magnético ou de similar tecnologia em PVC, equipado com microprocessador com chip eletrônico de segurança, com recargas mensais.

Conselho Federal de Farmácia (CFF).

3. Representante: Trivale Administração Ltda. (CNPJ 00.604.122/0001-97).

13.1. Ministros presentes: José Mucio Monteiro (Presidente), Walton Alencar Rodrigues, Benjamin Zymler, Aroldo Cedraz, Ana Arraes, Bruno Dantas e Vital do Rêgo.
13.2. Ministro-Substituto convocado: Augusto Sherman Cavalcanti (Relator).
13.3. Ministros-Substitutos presentes: André Luís de Carvalho e Weder de Oliveira.

ACORDAO-COMPLETO-2378031

Acórdão de Relação 2415/2019 - Plenário

Acórdão de Relação

ACORDAO-COMPLETO-2351016

Acórdão 922/2019 - Plenário

AUGUSTO SHERMAN

Adoto, como relatório, o despacho constante da peça que fundamentou a concessão da medida cautelar ora em apreciação.
	"Trata-se de representação formulada pela empresa Trivale Administração Ltda., com fundamento no art. 113, § 1º, da Lei 8.666/1993, com pedido de medida cautelar, noticiando irregularidades no edital do Pregão Eletrônico 11/2018, promovido pelo Conselho Federal de Farmácia (CFF) para a 'contratação de empresa especializada na administração, gerenciamento, emissão, distribuição e fornecimento de cartões de Vale Refeição/Alimentação eletrônico, magnético ou de similar tecnologia em PVC, equipado com microprocessador com chip eletrônico de segurança, com recargas mensais, destinados aos empregados do quadro de carreira, comissionados e estagiários'.
2.	Esclareça-se que o referido certame foi objeto de suspensão cautelar proferida por este Relator no âmbito do TC-Processo 042.964/2018-0. O CFF informou no referido processo que iria efetuar correções quanto aos pontos então questionados e republicar o edital. Assim, embora a medida cautelar ainda se encontrasse vigente, a autarquia republicou o edital com alterações e deu andamento ao certame. O pregão foi homologado em 31/1/2019, com objeto adjudicado à empresa Sodexo Pass do Brasil Serviços e Comércio S.A. (CNPJ 69.034.668/0001-56) , pelo valor negociado de R$ 1.613.766,55. 
3.	Registre-se que a empresa vencedora vem a ser a atual contratada do CFF para fornecimento do mesmo serviço.
4.	Segundo a empresa Trivale, o edital republicado conteria novas irregularidades, a saber:
a) 'existência de regra abusiva 'direcionadora' do procedimento licitatório, notadamente quanto à exigência da rede credenciada a ser apresentada pela futura contratada;
b)	a mencionada regra consta do subitem 18.6 do Termo de Referência (TR) , que exige, no ato da assinatura do contrato, a apresentação de rede credenciada que contenha 700 supermercados e 800 estabelecimentos de 'refeições prontas'; 
c)	 a quantidade de postos credenciados (700 supermercados e 800 restaurantes) é desproporcional com relação à quantidade de funcionários que serão atendidos (96) , prevista no subitem 6.1 do TR;
d)	a versão anterior não dispunha sobre essa elevada quantidade de credenciados e não foi apresentada, pelo CFF justificativa para a mencionada alteração; 
e)	o citado dispositivo impõe ônus excessivo e custo operacional elevado à futura contratada, o que poderá ocasionar a elevação do preço da contratação'.
5.	No exame de admissibilidade, a Selog propôs conhecer da representação diante do preenchimento dos requisitos aplicáveis.
6.	Ao analisar o feito, a unidade técnica alinhou as seguintes considerações:
	a) não vislumbrava 'a existência de justificativa razoável para exigir que a futura contratada apresente uma rede credenciada tão vasta para atender menos de cem funcionários, os quais provavelmente exercem suas atividades rotineiramente em Brasília e, quando viajam a serviço, fazem jus ao recebimento de diárias nacionais';
	b) as quantidades mínimas de estabelecimentos credenciados fixadas no edital do CFF eram desproporcionais em relação ao número de beneficiários;
	c) a título de comparação, apontou que a Caixa realizou licitação nacional com previsão de fornecimento e entrega de aproximadamente 103 mil cartões a 10.050 beneficiários e apresentação de rede credenciada em 27 Estados da Federação, com a relação de 0,12 estabelecimentos credenciados por empregado, enquanto que a mesma relação no caso do CFF situou-se em 15 estabelecimentos/beneficiário;
	d) segundo a ata da sessão de abertura do certame, apenas uma empresa licitante participou do certame, a Sodexo, atual prestadora do serviço;
e) houve majoração do valor da contratação estimado no primeiro edital, de R$ 1.498.622,40 para R$ 1.623.507,60, sem justificativa.
7.	A Selog entendeu estarem presentes indícios de direcionamento e restrição da competitividade do certame, caracterizando a existência de fumus boni juris para respaldar a concessão de medida cautelar. 
8.	Ainda, a unidade entendeu configurado o pressuposto do perigo da demora por considerar que se encontra iminente a assinatura do contrato decorrente do PE 11/2018.
9.	Por fim, a unidade destacou que está afastado o pressuposto do perigo da demora reverso, uma vez que o serviço vem sendo prestado pela Sodexo Pass do Brasil Serviços e Comércio S.A, por meio do 5º Termo Aditivo ao contrato, cuja vigência se estende até 10/4/2019, prazo suficiente para a entidade proceder à realização de nova licitação.
10.	Além disso, a Selog registrou que o atual valor mensal está estimado em R$ 95.000,00, ao passo que, caso este Tribunal não adote medida cautelar, o valor mensal desembolsado será de R$ 134.480,54 (R$ 1.613.766,55 anuais) .
11.	Em face dos elementos apresentados pela Selog, verifico que o edital do Pregão Eletrônico 11/2018 contém dispositivo manifestamente ilegal, que tem o condão de restringir a competitividade e pode ocasionar a obtenção de proposta desvantajosa para o CFF. 
12.	Também considero haver urgência na concessão de provimento em face da iminência da contratação.
13.	Verifica-se também que há tempo hábil para promoção de nova licitação, escoimada da falha observada. Por conseguinte, entendo que a suspensão cautelar do pregão não acarretará prejuízo à entidade ou ao interesse público, o que afasta o perigo da demora reverso. 
14.	Diante do exposto, determino:
	a) ao Conselho Federal de Farmácia (CFF) , com fundamento no art. 276, caput, do RI/TCU, que adote providências imediatas para suspender o andamento do Pregão Eletrônico 11/2018 (edital republicado) , inclusive os atos dele decorrentes;
	b) seja promovida, com fundamento no art. 276, § 3º, do RI/TCU, a oitiva do Conselho Federal de Farmácia, para que, no prazo de quinze dias, manifeste-se acerca da existência dos pressupostos da medida cautelar concedida e dos indícios de irregularidade apontados na presente representação, especialmente quanto aos seguintes aspectos: 
	b.1) inserção de regra potencialmente restritiva, que exige a apresentação de elevado quantitativo de postos credenciados (1.500 estabelecimentos comerciais) para o atendimento de 96 beneficiários, em afronta aos princípios basilares das licitações públicas, a exemplo da ampla competitividade, da economia e da obtenção de proposta mais vantajosa, e ao disposto no art. 3º da Lei 8.666/1993; e
	b.2) majoração injustificada do valor total anual estimado da contratação em R$ 124.885,20, uma vez que, no primeiro edital, publicado em 28/11/2018, o valor era de R$ 1.498.622,40, e no segundo, publicado em 16/1/2019, o valor passou para R$ 1.623.507,60;
	c) seja realizada, nos termos do art. 276, § 3º, c/c art. 250, inciso V, todos do RI/TCU, a oitiva da sociedade empresária Sodexo Pass do Brasil Serviço e Comércio S.A. (CNPJ 69.034.668/0001-56) , para que, no prazo de quinze dias, manifeste-se, caso queira, sobre os fatos constantes da alínea 'b' retro, assim como sobre os pressupostos da cautelar deferida;
	d) seja diligenciado ao Conselho Federal de Farmácia, para que, no prazo de quinze dias, encaminhe cópia dos seguintes documentos e/ou esclarecimentos:
	d.1) levantamentos estatísticos, parâmetros e/ou estudos previamente realizados que justifiquem os critérios técnicos adotados para a fixação das quantidades mínimas de estabelecimentos credenciados, em consonância com a jurisprudência do TCU (Acórdãos TCU 115/2009, 1.071/2009 e 2.367/2011, todos do Plenário) ;
	d.2) demais informações que julgar necessárias; e
	d.3) designação formal de interlocutor que conheça da matéria para dirimir eventuais dúvidas, informando nome, função/cargo, e-mail e telefone de contato;
	e) alertar o Conselho Federal de Farmácia quanto à possibilidade de o TCU:
	e.1) vir a determinar a anulação dos atos decorrentes do certame ou não prorrogação do contrato, caso haja indicativo de elementos que caracterizem afronta às normas legais e/ou a possibilidade de ocorrência de prejuízos à Administração;
	e.2) formular imediata proposta de mérito, caso o estado do processo permita, conforme prevê o art. 276, § 6º, do RI/TCU;
	f) encaminhar cópia da instrução e deste despacho ao Conselho Federal de Farmácia e à empresa Sodexo Pass do Brasil Serviço e Comércio S.A. (CNPJ 69.034.668/0001-56) , de maneira a embasar as respostas às oitivas." 
	É o relatório.

Wanderley Romano Donadel (OAB/MG 78.870).

Não atuou.

REPRESENTAÇÃO. PREGÃO ELETRÔNICO PARA CONTRATAÇÃO DE VALE ALIMENTAÇÃO E VALE REFEIÇÃO. INDÍCIOS DE DISPOSITVOS RESTRITIVOS DA COMPETITIVIDADE NO EDITAL. CONCESSÃO DE MEDIDA CAUTELAR PARA SUSPENDER O CERTAME. REFERENDO.

REPRESENTAÇÃO (REPR)

Trata-se de representação noticiando indícios de irregularidades no edital do Pregão Eletrônico 11/2018 (republicado) , promovido pelo Conselho Federal de Farmácia (CFF) com vistas à contratação de fornecimento de vales alimentação e refeição a seus empregados.
2.	Informo que, nesta mesma sessão, trouxe à apreciação do Plenário, para referendo, medida cautelar referente ao Pregão Eletrônico 11/2018 adotada no TC-Processo 042.964/2018-0 em dezembro de 2018. Em vista dos questionamentos constantes daquele processo, o CFF alterou o edital do pregão e o republicou. Assim, o certame foi concluído em 31/1/2019.
3.	Todavia, verificou-se que, embora tenham sido efetuadas correções, a versão republicada do edital trouxe nova exigência com potencial de restringir a competitividade do certame. Como relatado acima, incluiu-se a desproporcional exigência de apresentação de rede credenciada contendo 1500 estabelecimentos (supermercados e restaurantes) , quando se prevê o atendimento de apenas 96 beneficiários para utilização dos vales majoritariamente no Distrito Federal. 
4.	Ainda, há indícios de que a restrição se concretizou, vez que apenas uma empresa participou do certame.  
5.	Por conseguinte, fez-se necessária a expedição de nova medida cautelar com o objetivo de suspender o andamento do Pregão Eletrônico 11/2018 conduzido nos termos do edital republicado, bem como os atos dele decorrentes. 
6.	Em face das razões de decidir apresentadas no relatório precedente e com fundamento no art. 276, § 1º, do RI/TCU, manifesto-me por que o Tribunal referende a medida cautelar concedida por este Relator mediante despacho.
Ante o exposto, submeto o acórdão adiante à apreciação deste Colegiado.
TCU, Sala das Sessões Ministro Luciano Brandão Alves de Souza, em 20 de fevereiro de 2019.
AUGUSTO SHERMAN CAVALCANTI 
Relator